【裁判字號】    97,訴,793
【裁判日期】    980728
【裁判案由】    分割共有物
【裁判全文】
臺灣臺中地方法院民事判決  97年度訴字第793號
原      告  Ｉ○○
訴訟代理人  許博堯律師
複代理人    Ｂ○○
                        2
被      告  寅○○兼子○○之.
            Ａ○○○兼子○○.
            卯○○兼子○○之.
                        號
            癸○○兼子○○之.
            庚○○兼子○○之.
            壬○○兼子○○之.
            巳○○
            宙○○
            Ｃ○○○
            黃○○
            丑○○
            辰○○
            乙  ○
            丙  ○
                        號
            己○○
            玄○○
            甲○○
            宇○○
            地○○
            午○○
            未○○
            辛○○
            戊○○
兼上五人共同
訴訟代理人  申○○
被      告  戌○○即天○○之.
            亥○○即天○○之.
            酉○○即天○○之.
            Ｈ○○
            Ｆ○○○
            丁○○
            Ｄ○○
            蔣溫釘
上四人共同
訴訟代理人  Ｋ○○
被      告  Ｇ○○
            Ｅ○○
上列當事人間請求分割共有物事件，本院於民國98年7 月14日言
詞辯論終結，判決如下：
    主  文
被告寅○○、Ａ○○○、卯○○、癸○○、庚○○、壬○○應就
其被繼承人呂文章所有坐落臺中縣清水鎮○○段一一八地號土地
（地目：旱、面積：五六四三點○七平方公尺）、同段一一九地
號土地（地目：旱、面積：二八七八點一○平方公尺）、同段一
二○地號土地（地目：旱、面積：二六九一點四九平方公尺）之
應有部分八十分之一，辦理繼承登記。
被告巳○○、宙○○、Ｃ○○○、黃○○、丑○○、辰○○應就
其被繼承人呂文龍所有坐落臺中縣清水鎮○○段一一八地號土地
（地目：旱、面積：五六四三點○七平方公尺）、同段一一九地
號土地（地目：旱、面積：二八七八點一○平方公尺）、同段一
二○地號土地（地目：旱、面積：二六九一點四九平方公尺）之
應有部分八十分之一，辦理繼承登記。
被告乙○、丙○、己○○、玄○○、甲○○、宇○○應就其被繼
承人呂振通所有坐落臺中縣清水鎮○○段一一八地號土地（地目
：旱、面積：五六四三點○七平方公尺）、同段一一九地號土地
（地目：旱、面積：二八七八點一○平方公尺）、同段一二○地
號土地（地目：旱、面積：二六九一點四九平方公尺）之應有部
分八十分之一，辦理繼承登記。
被告地○○、午○○、申○○、未○○、辛○○應就其被繼承人
呂文學所有坐落臺中縣清水鎮○○段一一八地號土地（地目：旱
、面積：五六四三點○七平方公尺）、同段一一九地號土地（地
目：旱、面積：二八七八點一○平方公尺）、同段一二○地號土
地（地目：旱、面積：二六九一點四九平方公尺）之應有部分八
十分之五，辦理繼承登記。
兩造共有坐落臺中縣清水鎮○○段一一八地號土地、同段一一九
地號土地、同段一二○地號土地，准予合併分割。分割方法如下
：即如附圖乙案編號Ａ所示、面積九三四點三八平方公尺之土地
分歸原告Ｉ○○所有；編號Ｂ所示、面積一八六八點七八平方公
尺之土地分歸被告Ｈ○○所有；編號Ｃ所示、面積二八０三點一
六平方公尺之土地分歸被告Ｄ○○所有；編號Ｄ所示、面積二一
０二點三七平方公尺之土地分歸被告Ｆ○○○所有；編號Ｅ１所
示、面積一四０點一六平方公尺之土地分歸被告寅○○、Ａ○○○、卯○○、癸○○、庚○○、壬○○公同共有；編號Ｅ２所示
、面積一四０點一六平方公尺之土地分歸被告巳○○、宙○○、
Ｃ○○○、黃○○、丑○○、辰○○公同共有；編號Ｅ３所示、
面積一四０點一六平方公尺之土地分歸被告乙○、丙○、己○○
、玄○○、甲○○、宇○○公同共有；編號Ｅ４所示、面積七０
０點七九平方公尺之土地分歸被告地○○、午○○、申○○、未
○○、辛○○公同共有；編號Ｆ所示、面積一四０點一六平方公
尺之土地分歸被告戊○○所有；編號Ｇ所示、面積一四０點一六
平方公尺之土地分歸被告丁○○所有；編號Ｈ所示、面積八四０
點九五平方公尺之土地分歸被告戌○○、亥○○、酉○○按其應
有部分各三分之一比例保持共有；編號Ｉ所示、面積三五０點四
平方公尺之土地分歸被告Ｇ○○所有；編號Ｊ所示、面積三五０
點四平方公尺之土地分歸被告Ｅ○○所有；編號Ｋ所示、面積五
六０點六三平方公尺之土地分歸被告蔣溫釘所有。
訴訟費用由兩造按附表二之應有部分比例負擔。
    事實及理由
壹、程序方面：
一、按當事人死亡者，訴訟程序在有繼承人承受其訴訟以前當然
    停止。承受訴訟人，於得為承受者，應即為承受之聲明；他
    造當事人，亦得聲明承受訴訟。又當事人不聲明承受訴訟時
    ，法院亦得依職權以裁定命其續行訴訟，民事訴訟法第168
    條、第175 條第1 項及第2 項分別定有明文。查本件原告起
    訴請求分割兩造所共有坐落如附表一所示重測前之土地3 筆
    （下稱系爭3 筆土地，嗣經重測後如附表一所示），原列共
    有人天○○、子○○為共同被告，惟天○○於本件訴訟進行
    中於民國97年9 月27日死亡，由被告戌○○、亥○○、酉○○繼承，並於98年2 月10日辦理繼承登記完畢；另子○○亦
    於訴訟進行中於97年10月20日死亡，被告寅○○、Ａ○○○
    、卯○○、癸○○、庚○○、壬○○為子○○之法定繼承人
    ，分別有天○○、子○○之繼承系統表、及其繼承人之戶籍
    謄本各數份及土地登記謄本附卷可稽。故原告於98年1 月7
    日及同年3 月5 日具狀依法聲明承受訴訟，核無不合，應予
    准許。
二、按民法第824 之1 條第2 項、第3 項固規定：「應有部分有
    抵押權或質權者，其權利不因共有物之分割而受影響。但有
    下列情形之一者，其權利移存於抵押人或出質人所分得之部
    分：一、權利人同意分割。二、權利人已參加共有物分割訴
    訟。三、權利人經共有人告知訴訟而未參加。前項但書情形
    ，於以價金分配或以金錢補償者，準用第八百八十一條第一
    項、第二項或第八百九十九條第一項規定。」，經查，本件
    原告於97年5 月5 日具狀對系爭土地抵押權人華南商業銀行
    股份有限公司告知訴訟。惟按，民法第824 之1 條增訂條文
    現尚未生效，查該條規定係於98年01月23日經總統華總一義
    字第09800018501 號令公布並自公布後六個月即98年07月23
    日施行。因此，原告雖對系爭土地之抵押權人華南商業銀行
    股份有限公司告知訴訟，因民法第824 之1 條規定現尚未生
    效，故不發生該條所規定之告知訴訟之效力。惟上開抵押權
    人仍屬本件訴訟法律上利害關係人，本院仍依聲請為訴訟告
    知。
三、本件被告寅○○、Ａ○○○、卯○○、癸○○、庚○○、壬○○、巳○○、宙○○、Ｃ○○○、丑○○、辰○○、乙○
    、己○○、甲○○、宇○○、地○○、午○○、申○○、未
    ○○、辛○○、戊○○、戌○○、亥○○、酉○○、Ｇ○○
    、Ｅ○○均未於言詞辯論期日到場，核無民事訴訟法第386
    條各款所列情形，爰依原告之聲請，由其一造辯論而為判決
    。
貳、實體方面：
一、原告起訴主張：坐落臺中縣清水鎮○○段118 地號（重測前
    為楊厝寮段楊厝寮小段197-2 地號）、地目旱、面積5,643.
    07平方公尺（重測前為5,643 平方公尺）之土地；同段119
    地號（重測前為楊厝寮段楊厝寮小段197-1 地號）、地目旱
    、面積2,878.1 平方公尺（重測前為2,878 平方公尺）之土
    地；同段120 地號（重測前為楊厝寮段楊厝寮小段197 地號
    ）、地目旱、面積2,691.49平方公尺（重測前為2,687 平方
    公尺）之土地，為兩造所共有，應有部分如附表2 所示。系
    爭3 筆土地之原共有人呂文章、呂文龍、呂文學、呂振通先
    後於民國87年1 月26日、79年12月8 日、93年4 月23日、96
    年6 月29日死亡，被告寅○○、Ａ○○○、卯○○、癸○○
    、庚○○、壬○○為呂文章之繼承人，被告巳○○、宙○○
    、Ｃ○○○、黃○○、丑○○、辰○○為呂文龍之繼承人，
    被告地○○、午○○、申○○、未○○、辛○○為呂文學之
    繼承人，被告乙○、丙○、己○○、玄○○、甲○○、宇○○為呂振通之繼承人，其等均未辦理繼承登記，為利於分割
    系爭土地，請求判決原共有人呂文章、呂文龍、呂文學、呂
    振通之繼承人就其被繼承人之應有部分辦理繼承登記。本件
    因部分共有人死亡，繼承人未辦理繼承登記，以致無法協議
    分割，又無不能分割之約定，且無使用目的不可分割之情形
    ，爰訴請裁判分割。又因系爭3 筆土地相毗鄰且共有人均相
    同，而各共有人就系爭3 筆土地之應有部分亦均相同，是為
    使系爭土地得充分發揮經濟效益，並避免土地細分，影響土
    地利用價值，爰依民法第823 條第1 項及第824 條第2 項規
    定，請求就系爭3 筆土地准予合併分割等語，並聲明：如主
    文所示。
二、被告方面：被告寅○○、Ａ○○○、卯○○、癸○○、庚○○、壬○○、巳○○、宙○○、Ｃ○○○、丑○○、辰○○
    、乙○、己○○、甲○○、宇○○、地○○、午○○、申○○、未○○、辛○○、戊○○、亥○○、酉○○、Ｇ○○、
    Ｅ○○均未於言詞辯論期日到場，亦未提出書狀作何聲明或
    陳述。被告黃○○、丙○、王麗滿表示無意見等語。另被告
    許陳彩霞、丁○○、Ｄ○○、蔣溫釘、戌○○則表示同意如
    附圖乙案之分割方案等語。
三、法院之判斷：
   (一)按各共有人，得隨時請求分割共有物。但因物之使用目的
     不能分割或契約訂有不分割之期限者，不在此限。又共有
     物之分割，依共有人協議之方法行之。分割之方法，不能
     協議決定者，法院得因任何共有人之聲請，命為左列之分
     配：一以原物分配於各共有人。二變賣共有物，以價金分
     配於各共有人。民法第823 條第1 項、第824 條第1 項分
     別定有明文。原告起訴主張系爭3 筆土地為兩造共有，應
     有部分比例如附表2 所示，系爭3 筆土地並無不能分割之
     約定，及兩造間並無法達成分割之協議等事實，業據原告
     提出土地謄登記謄本為證，且為被告所不爭執，堪信屬實
     。系爭3 筆土地既依法令及物之使用目的無不能分割之情
     形，兩造就系爭土地亦無不能分割之約定，且不能以協議
     定分割之方法，則原告請求法院判決分割，合於首揭法律
     規定，應予准許。
   (二)次按共有物如為數宗不同地號之土地，其共有人如非以成
     立一共有關係之意思而共有數宗土地時，應認其共有關係
     分別存在於每宗土地之上，除經全體共有人同意外，法院
     為分割時，尚不能任意予以合併為一共有物，視作一所有
     權而予分割，此乃一物一權原則之當然解釋。又分割共有
     物之訴，係就同一共有關係之共有物，予以分割，使共有
     人就共有物之一部分單獨取得所有權之形式訴訟。故數共
     有物除依其性質及其共有人與應有部分均相同，並經共有
     人全體同意等情形外，尚難認其得為合併分割（最高法院
     90年度台上字第1594號、85年度台上字第2483號判決參照
      ） 。申言之，若共有人係以成立一共有關係之意思而共
     有數宗土地，或數宗土地雖非以成立一共有關係之意思而
     共有，但各宗共有土地之性質、共有人與應有部分均相同
     ，且經共有人全體同意之情形時，自得合併分割。查本件
     系爭118 、119 、120 地號，共有人共有之初係基於相同
     之原因而成立共有關係，且系爭3 筆土地相毗鄰，地目均
     為旱，公告現值相同，共有人及就系爭3 筆土地之應有部
     分比例亦均相同，有土地登記謄本可稽，足認共有人共有
     時係以成立一共有關係而共有系爭3 筆土地，為求發揮土
     地之最大經濟效益，本院認系爭3 筆土地以合併分割為宜
     ，是原告請求系爭3筆土地合併分割，洵屬有據。
   (三)復按因繼承、強制執行、公用徵收或法院之判決，於登記
     前已取得不動產物權者，非經登記，不得處分其物權，民
     法第759 條定有明文。系爭3 筆土地之共有人呂文章、呂
     文龍、呂文學、呂振通已死亡，被告寅○○、Ａ○○○、
     卯○○、癸○○、庚○○、壬○○為呂文章之繼承人，被
     告巳○○、宙○○、Ｃ○○○、黃○○、丑○○、辰○○
     為呂文龍之繼承人，被告地○○、午○○、申○○、未○○、辛○○為呂文學之繼承人，被告乙○、丙○、己○○
     、玄○○、甲○○、宇○○為呂振通之繼承人，其繼承人
     因繼承而取得該等土地之所有權，但未辦理繼承登記，而
     共有物之分割，性質上為處分行為，依前開規定，系爭3筆
     土地在其繼承人未為繼承登記前不得為分割。從而原告請
     求共有人呂文章、呂文龍、呂文學、呂振通之繼承人先辦
     理繼承登記後再為分割，於法即無不合，爰判決如主文第
     一、二、三、四項所示。
   (四)再按裁判分割共有物，屬形成判決，法院定共有物之分割
     方法，固應斟酌當事人之聲明、共有物之性質、經濟效用
     及全體共有人之利益等，而本其自由裁量權為公平合理之
     分配，但並不受當事人聲明、主張或分管約定之拘束（最
     高法院93年度台上字第1797號裁判要旨參照）；又按共有
     物分割應審酌共有人之應有部分比例，各共有人之意願，
     各共有人間有無符合公平之原則及整體共有人之經濟利益
     等因素為通盤之考量，以求得最合理之分割方法。經查，
     原告、被告戌○○、蔣溫釘、Ｆ○○○、丁○○、Ｄ○○
     就系爭3 筆土地之合併分割，已依現況利用情形，協議定
     出如附圖乙案之分割方案。亦即，系爭3 筆土地是以原物
     分割，係按應有部分受分配，且兩造分得土地與其建物所
     在位置大致相符，均有既成或預定道路可供出入，故就分
     割共有物係為消滅共有關係之目的及共有人權益之均衡保
     護而言，以此方法為分割，自無不可。從而原告主張之如
     附圖乙案之分割方案應屬適當，爰判決如主文第五項所示
     。
四、末按分割共有物之訴，本質上並無訟爭性，兩造本可互換地
    位。本件原告起訴雖於法有據，但被告之應訴實因訴訟性質
    所不得不然，本院認為訴訟費用由敗訴當事人負擔，顯失公
    平，而應由兩造依其應有部分之比例分擔，較為公允，爰諭
    知如主文第六項所示。
、一造辯論及訴訟費用負擔之依據：民事訴訟法第385 條第1
項前段、第80條之1 。
中    華    民    國    98    年    7    月    28    日
                  民事第四庭    法  官  郭佳瑛
以上正本係照原本作成
如對本判決上訴，須於判決送達後20日內向本院提出上訴狀
中    華    民    國    98    年    7    月    28    日
                                書記官  黃鴻鑑
┌───────────────────────┐
│附表一：                                      │
├───┬─────────┬─────────┤
│ 編號 │     重測前       │     重測後       │
├─┬─┼─────────┼─────────┤
│  │地│清水鎮○○○段    │清水鎮○○段      │
│  │號│楊厝寮小段197號   │120號             │
│  ├─┼─────────┼─────────┤
│１│面│2,687.00          │2,691.49          │
│  │積│平方公尺          │平方公尺          │
│  ├─┼─────────┴─────────┤
│  │地│旱                                    │
│  │目│                                      │
├─┼─┼─────────┬─────────┤
│  │地│清水鎮○○○段    │清水鎮○○段      │
│  │號│楊厝寮小段197-1號 │119號             │
│  ├─┼─────────┼─────────┤
│２│面│2,878.00          │2,878.10          │
│  │積│平方公尺          │平方公尺          │
│  ├─┼─────────┴─────────┤
│  │地│旱                                    │
│  │目│                                      │
├─┼─┼─────────┬─────────┤
│  │地│清水鎮○○○段    │清水鎮○○段      │
│  │號│楊厝寮小段197-2號 │118號             │
│  ├─┼─────────┼─────────┤
│３│面│5,643.00          │5,643.07          │
│  │積│平方公尺          │平方公尺          │
│  ├─┼─────────┴─────────┤
│  │地│旱                                    │
│  │目│                                      │
└─┴─┴───────────────────┘
┌─────────────────────────┐
│附表二：                                          │
├──┬─────────┬────────────┤
│稱謂│ 共有人           │應有部分                │
├──┼─────────┼────────────┤
│原告│ Ｉ○○           │ 12分之1                │
├──┼─────────┼────────────┤
│被告│ Ｈ○○           │ 12分之2                │
│    ├─────────┼────────────┤
│    │ Ｄ○○           │ 12分之3                │
│    ├─────────┼────────────┤
│    │Ｆ○○○          │ 16分之3                │
│    ├─────────┼────────────┤
│    │寅○○、Ａ○○○、│ 80分之1（公同共有）    │
│    │卯○○、癸○○、  │                        │
│    │庚○○、壬○○    │                        │
│    │（即呂文章之繼承  │                        │
│    │ 人）             │                        │
│    ├─────────┼────────────┤
│    │巳○○、宙○○、  │ 80分之1（公同共有）    │
│    │Ｃ○○○、黃○○、│                        │
│    │丑○○、辰○○    │                        │
│    │（即呂文龍之繼承  │                        │
│    │ 人）             │                        │
│    ├─────────┼────────────┤
│    │乙  ○、丙  ○、  │ 80分之1（公同共有）    │
│    │己○○、玄○○、  │                        │
│    │甲○○、宇○○    │                        │
│    │（即呂振通之繼承  │                        │
│    │ 人）             │                        │
│    ├─────────┼────────────┤
│    │地○○、午○○、  │ 80分之5（公同共有）    │
│    │申○○、未○○、  │                        │
│    │辛○○            │                        │
│    │（即呂文學之繼承  │                        │
│    │  人）            │                        │
│    ├─────────┼────────────┤
│    │戊○○            │ 80分之1                │
│    ├─────────┼────────────┤
│    │丁○○            │ 80分之1                │
│    ├─────────┼────────────┤
│    │戌○○            │ 80分之2                │
│    ├─────────┼────────────┤
│    │亥○○            │ 80分之2                │
│    ├─────────┼────────────┤
│    │酉○○            │ 80分之2                │
│    ├─────────┼────────────┤
│    │Ｇ○○            │ 32分之1                │
│    ├─────────┼────────────┤
│    │Ｅ○○            │ 32分之1                │
│    ├─────────┼────────────┤
│    │Ｊ○○            │ 80分之4                │
└──┴─────────┴────────────┘
┌────────────────────────┐
│附表三：鑑定圖分割方案乙案之編號暨土地取得人    │
├───┬────────────────────┤
│ 編號 │         土  地  取  得  人             │
├───┼────────────────────┤
│  Ａ  │原告Ｉ○○                              │
├───┼────────────────────┤
│  Ｂ  │被告Ｈ○○                              │
├───┼────────────────────┤
│  Ｃ  │被告Ｄ○○                              │
├───┼────────────────────┤
│  Ｄ  │被告Ｆ○○○                            │
├───┼────────────────────┤
│ Ｅ１ │被告寅○○、Ａ○○○、卯○○、癸○○、呂│
│      │如芳、壬○○公同共有                    │
├───┼────────────────────┤
│ Ｅ２ │被告巳○○、宙○○、Ｃ○○○、黃○○、呂│
│      │金材、辰○○公同共有                    │
├───┼────────────────────┤
│ Ｅ３ │被告乙○、丙○、己○○、玄○○、甲○○、│
│      │宇○○公同共有                          │
├───┼────────────────────┤
│ Ｅ４ │被告地○○、午○○、申○○、未○○、呂秀│
│      │津公同共有                              │
├───┼────────────────────┤
│  Ｆ  │被告戊○○                              │
├───┼────────────────────┤
│  Ｇ  │被告丁○○                              │
├───┼────────────────────┤
│  Ｈ  │被告戌○○、亥○○、酉○○依其應有部分各│
│      │1/3維持共有                             │
├───┼────────────────────┤
│  Ｉ  │被告Ｇ○○                              │
├───┼────────────────────┤
│  Ｊ  │被告Ｅ○○                              │
├───┼────────────────────┤
│  Ｋ  │被告蔣溫釘                              │
└───┴────────────────────┘


司法院資訊處製作；財團法人民間司法改革基金會備份。
